【裁判字號】    88,訴,365
【裁判日期】    890126
【裁判案由】    偽造文書
【裁判全文】
臺灣基隆地方法院刑事判決                          八十八年度訴字第三六五號
    公  訴  人  臺灣基隆地方法院檢察署檢察官
    被      告  甲○○
    選任辯護人  李吉隆律師
右列被告因偽造文書案件，經檢察官提起公訴 (八十八年度偵字第二九六六號 )，本
院判決如左：
    主  文
甲○○無罪。
    事  實
一、公訴意旨如附件起訴書所載。
二、本件公訴人認被告甲○○涉有右揭犯罪，係以告訴人簡蔥之指述，及證人即告訴
    人簡蔥之子許茂松之證詞，並有附卷之收據二紙為其主要論據。訊據被告甲○○
    堅決否認有右揭之犯行，辯稱：伊自民國八十二、三年間開始至八十四年九月二
    十三日陸續向告訴人借款共計新台幣（下同）六十五萬元，八十五年五月二十六
    日並未向告訴人再借款十五萬元，伊於八十五年六月二十五日先清償三十萬元、
    八十六年二月十五日再清償三十五萬元，因告訴人稱收據已遺失，伊乃要求告訴
    人立據證明還款，卷附之二張收據為伊還款後告訴人所親自交付，非其所偽造等
    語。
三、按犯罪事實應依證據認定之，無證據不得推定其犯罪事實。又不能證明被告犯罪
    者，應諭知無罪之判決，刑事訴訟法第一百五十四條、第三百零一條第一項分別
    定有明文。又事實之認定，應憑證據，如未能發現相當證據，或證據不足以證明
    ，自不能以推測或擬制之方法，以為裁判基礎（最高法院四十年台上字第八六號
    判例參照）。再按告訴人之告訴，本以使被告受刑事訴追為目的，故其陳述是否
    與事實相符，自應調查其他證據，以資審認，苟其所為攻擊之詞，尚有瑕疵，則
    在此瑕疵未予究明以前，即不能遽採為斷罪之基礎（最高法院六十九年台上字第
    一五三一號判例參照）。另按認定犯罪事實，所憑之證據，雖不以直接證據為限
    ，間接證據亦包括在內，然無論直接或間接證據，其為訴訟上之證明，須於通常
    一般之人均不致於有所懷疑，而得確信其為真實之程度者，始得據之為有罪之認
    定，倘其證明尚未達到此一程度，而有合理性懷疑之存在時，即無從為有罪之認
    定（最高法院七十六年台上字第四九八六號判例參照）。
三、經查：
    (1)被告甲○○供稱其所持有告訴人簡蔥簽名蓋章之八十五年六月二十五日及八十
      六年二月十五日之還款收據二紙，為其於八十六年二月間第二次清償告訴人簡
      蔥三十五萬元借款時告訴人於其住處所交付，因當時告訴人稱借據已遺失，其
      乃要求告訴人另行出具收據為憑，且因伊並不識字，乃委託證人丁○○代為查
      看收據之內容之事實，業據證人丁○○於檢察官偵查中、本院調查中分別證述
      ：「我於那天早上十點左右，經過甲○○家走廊，甲○○看到我從那兒經過，
      拜託我幫忙看二張收據，當時有甲○○及簡蔥在場，甲○○不認識字所以叫我
      幫忙看，簡蔥對我說這二張收據要給甲○○，收據何人寫伊不知道，當時是以
      信封裝著拿給我看」、「約於八十六年時我經過被告家，我看到告訴人以白色
      標準信封裝二張收據交給被告，被告要我幫忙看，說向告訴人借錢已還清，收
      據一張寫三十萬、一張寫三十五萬元，甲○○要告訴人收據分二張寫，錢才肯
      給他等語」。且經本院隔離訊問被告及證人丁○○有關告訴人交付收據之時間
      、地點、方式、原因及收據之內容等細節問題，渠二人陳述之內容均互核相符
      ，況且由被告所提出之該二紙借據其筆跡、印文及用紙格式均相同觀之，顯然
      係同時且出自同一人所寫，與被告供稱其還款時要求告訴人出具收據，告訴人
      一個小時後始拿一個信封內裝有此二張收據回來等情節相符。顯見被告辯稱：
      上開二紙還款收據非其偽造而是告訴人所交付等語，應非虛妄，足堪採信。
    (2)又查被告稱其於八十五年六月二十五日清償告訴人之三十萬元，係於八十五年
      六月二十四日向其女婿丙○○借款二十萬元及同年六月四日自其子王順仁之郵
      局存款帳戶中提領十萬元後用以支付，另於八十五年十二月十五日標得會首乙○○之二萬元互助會，共計取得會款五十五萬二千八百元，而於八十六年二月
      十五日清償餘款三十五萬元之事實，此有丙○○、王順仁之郵政存簿儲金儲金
      簿交易明細記錄影本二份、互助會單、得標借貸契約書等影本各一份在卷足憑
      。且分別經證人丙○○證稱：於八十六年六月二十三日晚間被告至其住處借錢
      ，稱要還別人錢，其於八十六年六月二十四日做生意回來後去郵局領二十萬元
      現金用牛皮紙袋裝，送至被告住處等語；證人王順仁證稱：八十五年六月四日
      被告向其拿十萬元說要還廟婆錢，其分二次提領後拿回家給被告等語，及證人
      乙○○證稱：被告有參加其於八十五年十一月所開始召集之互助會，其於第一
      會就標走了，得標金額為六十五萬二千八百元，他說他缺錢急著要還他人錢用
      等語，是被告已清償告訴人六十五萬元借款之事實應堪認定。且告訴人於本院
      調查時亦曾坦承借款與被告時約定利息為每月二分等語（本院八十八年八月六
      日訊問筆錄），倘若被告至今仍積欠告訴人本金未還，何以告訴人未再繼續向
      被告收取利息金額？雖告訴人嗣後於本院調查中否認借錢時曾約定利息，然被
      告與告訴人既非親故，何以被告自八十二、三年間起陸續向其借貸數十萬之金
      額均不用支付任何利息，且遲遲至本案發生前，未向被告追索債務？足證被告
      上開辯解足堪採信。
    (3)末查本案被告究竟有無偽造上開收據之事實，經本院囑託法務部調查局對被告
      及告訴人採用控制問題法及混和問題法測謊結果：被告對於：（１）、「其向
      簡蔥借的六十五萬元已經還清了」；（２）、「簡蔥還款的二張收據不是其找
      人偽造的」等問題之測試無呈情緒波動反應，應未說謊。告訴人則因故未依約
      當場鑑定，此有法務部調查局八八陸三字八八九八一四六號鑑定通知書一紙
      附卷可稽，益證上開還款收據並非被告自己或委託他人所偽造，尚難僅憑告訴
      人之指訴遽令被告應負行使偽造私文書刑責。
    (4)此外，復查無其他積極證據，足認被告確實涉有上開偽造文書之犯行，揆諸前
      開法文及說明所示，本件既不能證明被告犯罪，依罪疑惟輕之法理，自應依法
      為無罪判決之諭知。
據上論斷，應依刑事訴訟法第三百零一條第一項判決如主文。
本案經檢察官蔡和憲到庭執行職務。
中      華      民      國    八十九    年     一      月     二十六    日
                                臺灣基隆地方法院刑事第二庭
                                        法  官  汪  梅  芬
右正本證明與原本無異。
對於本件判決如有不服，應於收受送達後十日內，向本院提出上訴書狀，上訴於臺灣
高等法院，並按他造當事人之人數附具繕本。
                                        書記官  張  堅  國
中      華      民      國    八十九    年     二      月       十      日


司法院資訊處製作；財團法人民間司法改革基金會備份。
